【裁判字號】    95,家抗,36
【裁判日期】    951229
【裁判案由】    指定遺產管理人
【裁判全文】
臺灣嘉義地方法院民事裁定  95年度家抗字第36號
抗  告  人  財政部國有財產局臺灣南區辦事處嘉義分處
法定代理人  乙○○
訴訟代理人  丙○○
相  對  人  京城商業銀行股份有限公司
法定代理人  甲○○
訴訟代理人  丁○○
上列抗告人因相對人就被繼承人郭黃彩指定遺產管理人事件，
對於民國九十五年九月五日本院九十五年度財管字第十九號裁定
提起抗告，本院裁定如下：
    主  文
抗告駁回。
抗告程序費用由抗告人負擔。
    理  由
一、按先順序繼承人均拋棄其繼承權時，由次順序之繼承人繼承
    ，其次順序繼承人有無不明或第四順序之繼承人均拋棄其繼
    承權者，準用關於無人承認繼承之規定；又按繼承開始時，
    繼承人之有無不明者，由親屬會議於一個月內選定遺產管理
    人，並將繼承開始及選定遺產管理人之事由，向法院報明；
    又按第一千一百七十八條所定之期限屆滿，無繼承人承認繼
    承時，其遺產於清償債權，並交付遺贈物後，如有賸餘，歸
    屬國庫；又按繼承人有無不明而不能依民法第一千一百七十
    七條選定遺產管理人時，得由利害關係人聲請法院選任之，
    民法第一千一百七十六條第六項、第一千一百七十七條、第
    一千一百八十五條及第一千一百七十八條第二項分別定有明
    文。
二、本件相對人向原法院聲請意旨略以：被繼承人郭黃彩（女
    ，民國○○年○月○日生，身分證統一編號：Ｚ000000000號，生
    前住嘉義市○區○○路130巷68號）於94年12月12日死亡。
    被繼承人郭黃彩與訴外人郭秀蘭為連帶保證人，於90年10
    月5日向債權人銀行借款新台幣70萬及50萬元等二筆款項，
    目前尚欠新台幣1,061,473元，及利息、違約金、未受償執
    行費，被繼承人郭黃彩遺留有不動產，其繼承人均拋棄繼
    承，現已無繼承人。訴外人郭秀蘭為連帶保證人亦已向鈞院
    聲明拋棄，且無親屬會議選定遺產管理人，影響聲請人利益
    甚鉅，爰聲請選任被繼承人之遺產管理人等語。
三、查相對人主張之事實，業據提出本院民事庭函、繼承系統表
    及戶籍資料、借款金額附表明細、借據、約定書、抵押權及
    他項權利證明書等影本等件為證，復經原審依職權調閱本院
    95年度繼字第136號、95年度繼字第550號拋棄繼承卷查明，
    經核尚無不合，相對人之主張堪信屬實。原審參酌前揭各情
    ，指定財政部國有財產局台灣南區辦事處嘉義分處為被繼承
    人郭黃彩之遺產管理人應為適當，裁定為遺產管理人，尚
    無不合。
四、抗告人之抗告意旨略謂：按司法院74年10月15日台廳一字第
    05786號函示：「嗣後各地方法院受理有關無人承認繼承遺
    產管理事件時，宜參酌下列各項辦理: （二）先順序繼承人
    均拋棄繼承，．．。如無法選定遺產管理人者，因此類拋棄
    繼承事件，多屬遺債大於遺產，形同破產，儘量避免選任國
    有財產局為遺產管理人」。本件郭黃彩所遺座落嘉義市○
    ○○段226-18地號土地及其上816建號建物已有優先權人台
    南區中小企業行股份有限公司（即京城商業銀行股份有限公
    司）設定抵押權，其合法繼承人之所以拋棄繼承，乃因遺債
    大於遺產形同破產，依上開司法院函示應盡量避免選任抗告
    人為遺產管理人，原裁定實有不當。因抗告人係國有財產之
    管理機關，若被繼承人尚有剩餘遺產得以歸屬國庫，則選任
    抗告人為遺產管理人方有實益。本件遺債大於遺產，抗告人
    卻仍須盡善良管理人責任管理遺產，期間支出所耗費人力、
    時間、金錢難以衡量。倘遺產果不足以清償債務，將令國庫
    權益受損更造成公器淪為私用，浪費國家資源。郭秀蘭為被
    繼承人郭黃彩之女，復為連帶保證人，對於本案債權債務
    關係應較他人更清楚，因本有清償債務責任，具法律上利害
    關係，該抵押房地將來執行順利拍賣清償債務對其亦有助益
    ，郭秀蘭雖已經拋棄繼承仍無礙管理遺產之能力，且抵押權
    人本亦指定郭秀蘭為被繼承人郭黃彩之遺產管理人，由其
    擔任最為適當。另亦可考量有意願且有法律專業之律師擔任
    郭黃彩之遺產管理人，爰主張原裁定廢棄，裁定改選任被
    繼承人郭黃彩之女即連帶保證人郭秀蘭或專業律師擔任遺
    產管理人，抗告費用由相對人負擔。
五、本院經查：
  (一)司法院前述函示，僅謂儘量避免選任抗告人為遺產管理人
      ，並非謂不得選任其為遺產管理人，無非著眼於國有財產
      之考量，對於法院亦無拘束力。又被繼承人郭黃彩生前
      之債權債務關係及有關產權證明文件，抗告人得依其他方
      式獲悉或取得，或依舉證責任分配方式辨識其證件之真偽
      ，於其管理遺產上並無困難。且被繼承人郭黃彩之繼承
      人均拋棄繼承，已無利害關係，並無擔任遺產管理人之意
      願。訴外人郭秀蘭雖為連帶保證人，然原審依相對人所出
      之戶籍資料二次傳喚郭秀蘭（於95年8月8日及同年月22日
      ），郭秀蘭均未到庭；且抗告人亦無法舉證證明郭秀蘭同
      意擔任遺產管理人之證明（見本院95年10月11日訊問筆錄
      ），如選定其等擔任遺產管理人，難期其將來執行職務能
      克盡職守，公正客觀或配合處理，以善盡管理人之職務，
      為期公正，實不宜選任彼等為遺產管理人。
  (二)另按被繼承人之遺產，於遺產管理人完成清償債權並交付
      遺贈物等清算程序前，是否有賸餘，尚無從明確知悉。而
      依上述說明，各順序之繼承人均拋棄繼承者，其剩餘財產
      歸屬國庫，而抗告人為國庫之綜理機關，為國有財產法第
      9條第2項所明定，其備有財產管理之專才，雖其經費支出
      屬國家資源，但保護無人繼承財產之債權人之權利，亦屬
      政府之義務，況遺產縱無賸餘，因被繼承人郭黃彩遺有
      不動產，遺產管理人墊付之管理費用，於遺產處分時自可
      先請求歸墊，故由抗告人擔任郭黃彩之遺產管理人，國
      庫亦不致因墊付費用而受損害。
六、綜上各情，抗告人所為之上述抗辯，均不足取，抗告人仍執
    此指摘原裁定不當，求予廢棄，為無理由，應予駁回。
七、依非訟事件法第21條第2項裁定如主文。
中    華    民    國    95    年    12    月    29    日
                  家事法庭審判長法  官  林世芬
                                法  官  陳正昇
                                法  官  柯月美
上正本係照原本作成。
如不服本裁定應於裁定送達後十日內依非訟事件法第27條「非以
違背法令為理由，不得再抗告」之規定向本院提出抗告理由狀。
中    華    民    國    95    年    12    月    29    日
                                書記官  黃郁萍


司法院資訊處製作；財團法人民間司法改革基金會備份。
